【裁判字號】    96,勞訴,3
【裁判日期】    970125
【裁判案由】    給付薪資
【裁判全文】
臺灣士林地方法院民事判決               96年度勞訴字第3號
原      告
即反訴被告  甲○○○○○○ ○.
訴訟代理人  徐東昇律師
複代理人    周俊智律師
被      告
即反訴原告  華眾營造工程股份有限公司
法定代理人  丙○○
訴訟代理人  林明正律師
複  代理人  丁○○
上列當事人間請求給付薪資事件，本院於96年11月8 日言詞辯論
終結，判決如下：
    主  文
被告應給付原告新台幣壹拾玖萬伍仟柒佰壹拾貳元及自民國九十
五年十二月六日起至清償日止，按週年利率百分之五計算之利息
。
原告其餘之訴駁回。
訴訟費用由被告負擔十分之四，餘由原告負擔。
本判決第一項得假執行；但被告如於假執行程序實施前，以新臺
幣壹拾玖萬伍仟柒佰壹拾貳元為原告預供擔保，得免為假執行。
原告其餘假執行之聲請駁回。
反訴原告之訴及假執行之聲請均駁回。
反訴訴訟費用由反訴原告負擔。
    事  實  及  理  由
甲、程序方面：
  壹、反訴之標的，如專屬他法院管轄，或與本訴之標的及其防
      禦方法不相牽連者，不得提起。反訴，非與本訴得行同種
      之訴訟程序者，不得提起。當事人意圖延滯訴訟而提起反
      訴者，法院得駁回之，民事訴訟法第260 條定有明文。所
      謂反訴之標的與本訴之標的及其防禦方法有牽連關係者，
      乃指反訴標的之法律關係與本訴標的之法律關係兩者之間
      ，或反訴標的之法律關係與本訴被告作為防禦方法所主張
      之法律關係兩者之間，有牽連關係而言。即舉凡本訴標的
      之法律關係或作為防禦方法所主張之法律關係，與反訴標
      的之法律關係同一，或當事人兩造所主張之權利，由同一
      法律關係發生，或本訴標的之法律關係發生之原因，與反
      訴標的之法律關係發生之原因，其主要部分相同，均可認
      兩者間有牽連關係（最高法院91年度台上字第262 號判決
      可參）。查本件本訴部分原告係基於僱傭關係請求被告給
      付薪資，反訴部分反訴原告則主張就兩造僱傭關係存續期
      間反訴被告向反訴原告所借支之業務特支費，抵銷本訴被
      告應給付之薪資外，反訴被告尚應基於不當得利返還之利
      益。反訴標的之法律關係（不當得利返還請求權）與本訴
      被告作為防禦方法（即抵銷部分）所主張之法律關係兩者
      之間，有牽連關係，且非專屬他法院管轄或不得與本訴行
      同種之訴訟程序者，亦非當事人意圖延滯訴訟而提起者，
      其提起反訴，自無不合，反訴被告主張反訴原告提起本件
      反訴不合法，為無理由。
  貳、按訴狀送達後，原告不得將原訴變更或追加他訴。但擴張
      或減縮應受判決事項之聲明者，不在此限，民事訴訟法第
      255 條第1 項第3 款定有明文。本件反訴原告起訴時原請
      求反訴被告應給付反訴原告新台幣（下同）80萬554 元，
      及自反訴起訴狀繕本送達反訴被告翌日起至清償日止，按
      週年利率百分之5 計算之利息；嗣擴張反訴訴之聲明本金
      部分追加為反訴被告應給付反訴原告287 萬4,563 元，核
      屬擴張應受判決事項之聲明，應予准許。
乙、實體方面：
  壹、本訴部分
    一、原告起訴主張：原告自民國86年5 月19日起受僱於被告
        ，於94年時月薪為每月7 萬5,000 元。因被告於95年3
        月4 日片面要求變更勞動條件，原告於95年3 月7 日拒
        絕之，兩造乃於95年6 月30日簽訂解約同意書，約定自
        95年6 月30日終止僱傭關係。詎被告自94年12月起即積
        欠原告薪資，屢經催討均未獲清償，為此，爰依僱傭法
        律關係請求被告給付自94年12月起至95年6 月之薪資，
        合計52萬5,000 元。並聲明：(一)被告應給付原告52萬5,
        000 元，及自95年12月6 日（即起訴狀繕本送達翌日）
        起至清償日止，按週年利率百分之5 計算之利息。(二)願
        供擔保，請准宣告假執行。
    二、被告辯稱：
      (一)原告於95年3 月4 日即向被告公司總經理丙○○請辭，
        惟希望被告能保留其外僑居留證，俾利其尋找下份工作
        ，被告念及其服務公司多年遂允其所請，並告知薪資給
        付至95年3 月7 日止，當日起原告即未到被告公司上班
        。兩造所簽立解約同意書約定兩造勞動契約於6 月30日
        終止，係為俾被告能保留其外僑居留證所為，實屬通謀
        虛偽意思表示而無效，原告請求被告給付自95年3 月8
        日至6 月30日之薪資，為無理由。被告尚未給付之薪資
        ，扣除原告應自行負擔之費用後，應為19萬5,712 元（
        明細詳如附表一所載）。
      (二)因原告於被告公司擔任業務一職，平時在外開發業務鮮
        少至公司，被告特別在其薪資所得之外另外給付業務特
        支費及其它公務支出，由其視開發業務所需先行向公司
        請款，被告公司再依原告提出之需求金額匯入其薪資帳
        戶，供原告開發業務之用，原告通常在實際支付費用後
        之2 至3 個月內提供收據給被告，加以結清業務特支費
        ，原告任職期間被告多次要求原告結清業務特支費均未
        果，總計原告自89年至95年向被告預支之先墊費用及業
        務特支費共359 萬9,221 元，惟其提出收據結算者僅為
        52萬6,338 元，其中就被告應給付原告之195,712 元，
        被告主張抵銷（其餘原告所應返還287 萬4,563 元〔計
        算：3,596,613 元－526, 338元－195,71 2元＝2,874,
        563 元〕，則為被告提起反訴之部分），是原告請求被
        告給付薪資為無理由。
      (三)並聲明：1.原告之訴及假執行之聲請均駁回。2.如受不
        利判決，願供擔保請求免為假執行。
    三、原告主張：被告自94年12月起即積欠薪資未付，原告薪
        資每月為7 萬5,000 元等事實，為被告不爭執，應堪信
        為真實。兩造之爭執事項首應審酌者為兩造之僱傭契約
        究於何時終止？原告主張兩造之僱傭關係於95年6 月30
        日簽訂解約同意書時終止，並提出解約同意書影本1 份
        （見臺灣臺北地方法院95年度北勞調字第148 號卷第5
        頁）為證，為被告否認辯稱：兩造之僱傭關係應於95年
        3 月7 日終止（雖原告95年3 月4 日請辭，但被告同意
        薪資給付至95年3 月7 日），系爭解約同意書係為俾被
        告能保留其外僑居留證所為，屬通謀虛偽意思表示而無
        效等語，並提出原告於95年3 月17日及95年7 月14日之
        傳真文件各1 份為證。經查：
        (一)原告提出之解約同意書其上雖記載：於西元2006年6
          月30日終止兩造之聘傭關係。惟稽諸：95年3 月17日
          傳真文件所附原告於95年3 月13日書寫附件（見本院
          卷一第20頁），其上原告提及「雖然我感謝你考慮讓
          我的工作許可保留有效，及準備所傳真給我的數據資
          料，而需要優先解決的問題是那些和金錢有關的、你
          所說在這交易中容易的部分，…1.欠發薪資：需支付
          已提供之工作與服務的四個月欠發薪資〔西元〕2005
          年11月和12  月；〔西元〕2006年1 月和2 月…2.離
          職：根據我的計算和我對本地法律的瞭解，我在GCI
          服務已滿9 年…每滿一年應發放一個月薪資…，建議
          於〔西元〕2006年4 月5 日存入我的台新銀行帳戶。
          5.工作許可：我詢問有關能夠維持我的工作許可有效
          直到我找到其他工作或直到效期屆滿（〔西元〕2007
          年4 月），為的是找出有哪些可行的方案。第二部分
          則是如果我自行支付勞健保費用，GCI 是否可繼續提
          供勞健保。」及原告於95年7 月14日之傳真文件（見
          本院卷一第22頁），針對欠發薪資部分僅向被告催討
          94年12月、95年1 月和2 月共3 個月之薪資。由上開
          2 份傳真文件可見，原告於95年3 月13日即已向被告
          要求離職之資遺費，可見原告應係於95年3 月13日之
          前即已自被告公司離職。
        (二)復依被告所提出原告所登載業務開發檔案資料（見本
          院卷一第106 頁），係從95年3 月7 日即已經靜止了
          ，而不再為任何業務開發工作。
        (三)被告所提出兩造協議文件（見本院卷一第106 頁）影
          本上第6 條約定有原告親自書寫中譯後為：勞保及健
          保費用原告將會自行負責處理之記載，原告並要求被
          告在（95年）6 、7 及8 月支付積欠之3 個月薪資，
          且自行負擔4 個月之勞健保費用，倘原告尚任職於被
          告公司其何需與被告公司商議勞健保費用之負擔主體
          ，而由上開協議文件之簽立日期95年7 月6 日與被告
          公司主張原告離職之日期95年3 月4 日，剛好相距4
          個月，與原告在協議書上載明自願負擔4 個月之勞健
          保費用相當。且在上開協議文件中，兩造約定之積欠
          薪資為3 個月即94年12月、95年1 月及2 月之薪資，
          並未包含95年3 月至7 月。若兩造之僱傭關遲至95年
          6 月30日方終止，原告於95年7 月6 日協議時及95年
          7 月14日以傳真被告催討欠發薪資時焉有僅向被告催
          討94年12月、95年1 月及2 月3 個月之薪資，而絲毫
          未提及95年3 月及6 月薪資之理？
        (四)是被告所辯兩造之僱傭關係於95年3 月7 日終止，系
          爭解約同意書係為俾被告能保留其外僑居留證所為，
          屬通謀虛偽意思表示而無效等語，應堪採信。
    四、又被告辯稱原告於離職後向被告要求讓伊之工作許可保
        留有效直到找到新工作為止，而此期間之勞健保費用伊
        將自行支付乙節，依於上開95年3 月17日傳真文件所附
        附件及兩造於95年7 月6 日協議之文件，亦可認被告此
        部分之主張為真正。
    五、綜上，被告應給付原告自94年12月1 日至95年3 月7 日
        之薪資，扣除金額原告應負擔之健保費、勞保費、所得
        稅後為19萬5,712 元（明細詳如附表一所載），逾此部
        分之請求為無理由。
    六、另被告主張原告得請求之19萬5,712 元，與原告任職期
        間向被告所積欠之先墊費用及業務特支費中尚未結算應
        返還被告之金額抵銷之情，並不足採，尚難准許，詳細
        理由則於下列被告所提反訴部分中詳述之。
    七、末按「給付有確定期限者，債務人自期限屆滿時起，負
        遲延責任；給付無確定期限者，債務人於債權人得請求
        給付時，經其催告而未為給付，自受催告時起，負遲延
        責任；其經債權人起訴而送達訴狀，或依督促程序送達
        支付命令，或為其他相類之行為者，與催告有同一之效
        力。」、「遲延之債務，以支付金錢為標的者，債權人
        得請求依法定利率計算之遲延利息」、「應付利息之債
        務，其利率未經約定，亦無法律可據者，週年利率為百
        分之五。」民法第229 條第2 項、第233 條第1 項及第
        203 條亦分別定有明文。綜上各述，原告主張被告公司
        應給付19萬5,712 元，及自95年12月6 日（起訴狀繕本
        送達被告之翌日）起至清償日止，按週年利率百分之5
        計算之利息，為有理由，應予准許，逾此部分之請求，
        則無理由，應予駁回。
  貳、反訴部分
    一、反訴原告（即本訴被告）主張：反訴被告（即本訴原告
        ）於反訴原告公司擔任業務一職，平時在外開發業務鮮
        少至公司，因其長期在外，反訴原告特別在其薪資所得
        之外另外給付業務特支費，由其視開發業務所需先行向
        公司請款，公司再依反訴被告提出之需求金額匯入其薪
        資帳戶，供反訴被告開發業務之用，反訴被告通常在實
        際支付費用後之2 至3 個月內提報收據或憑據給反訴原
        告核銷（下稱業務特支費），或是反訴被告口頭上向反
        訴原告總經理報告已花費之費用，要求公司先行支付，
        至於核銷憑據則日後再後補之（下稱先墊費用）。反訴
        原告自89年4 月5 日至95年4 月19日期間共給付反訴被
        告業務特支費及先墊費用達359 萬9,221 元（詳細金額
        如附表二、附表三所示），反訴原告多次要求反訴被告
        提報核銷，但反訴被告均拖延，以致多年來並未結清，
        反訴被告依法核銷之支出僅52萬6,338 元（詳細金額如
        附表四所示），加上前開反訴原告應給付之19萬5,712
        元部分反訴原告主張抵銷。其餘部分反訴原告既未提報
        核銷，即為不當得利，應返還其利益。反訴被告應再給
        付反訴原告287 萬4,563 元（計算：3, 596,613元－52
        6,338 元－195,712 元=2,874,563元），爰依不當得利
        返還請求權，請求反訴被告返還云云。並聲明：(一)反訴
        被告應給付反訴原告287 萬4,563 元，及自反訴起訴狀
        繕本送達翌日起至清償日止，按年息百分之5 計算之利
        息。(二)反訴原告願供擔保請准宣告假執行。
    二、反訴被告辯稱：
      (一)先墊費用部份：反訴原告所謂先墊費用，均係由反訴被
        告先行墊款支付後，再檢附單據憑證以費用請款單書面
        向反訴原告請款後，再由反訴原告核實單據憑證，再給
        付反訴被告，反訴原告向反訴被告請求給付中有關先墊
        費用部分為無理由。
      (二)業務特支費用部份：
        1.依反訴原告所提出之業務借款單填寫說明流程圖及業
          務借款單，反訴原告主張業務特支費係屬借款性質，
          並非無法律上關係，應與不當得利無涉。且反訴被告
          否認向反訴原告借用業務特支費用，反訴原告應提出
          經反訴被告簽名之業務借款單或收據，以實其說。否
          則反訴原告縱使有匯款反訴被告之事實，匯款原因可
          能係清償債務或贈與或其它原因，匯款並不足以證明
          即為業務特支費用借款。
        2.依財政部台北市國稅局大同稽徵所函即證明反訴原告
          於89年度除薪資外，尚支付反訴被告執行業務所得計
          65萬元，此即反訴原告於89年7 月4 日支付22萬5,00
          0 元、同年8 月25日、10月25日分別支付17萬5, 000
          元可知，反訴原告卻任意主張其為業務特支費向反訴
          被告追加請求返還。
        3.況依反訴原告所主張業務特支費係先由反訴被告視開
          發業務所需先行向反訴原告請領款項，再由反訴被告
          提供收據予反訴原告云云，則反訴被告何以能夠事先
          知悉將來發生業務特支費用之正確金額？
        4.依反訴原告主張有關業務借款流程載明申請須填單並
          親自簽名，申請人應詳細說明借款用途、借款金額，
          呈送直屬主管及總經理簽核，公司匯款完成後，申請
          人須於借款人簽收處親簽，正本留存財務部，並將影
          本交由申請人留存待沖帳報銷，沖銷完成經確認後,
          財務部則將務借款單正本交還申請人以示完成所有報
          銷作業，是反訴原告既然有業務借款單及作業流程，
          自不可能任由反訴被告口頭借款達數百萬元之譜。
        5.若反訴被告有如原告所主張自89年度65萬元業務費用
          迄今仍未沖帳報銷，則反訴原告焉有可能日後仍任由
          反訴被告以口頭再向反訴原告借用達數百萬元之譜，
          顯有悖於常情。且反訴原告焉有於反訴被告向其辭職
          及兩造在95年7 月6 日簽署協議書時，從未向反訴被
          告請求返還任何業務特支費或借款之理？況反訴原告
          因營運困難，長期積欠並遲付反訴被告薪資，卻任由
          高階主管借款，無上限，無須填寫業務借款單，可以
          借用4 、5 筆以上無須沖銷，顯與反訴原告營運困難
          無法支付員工薪資之事實不符。
      (三)反訴原告反訴部分之主張均無理由，並聲明：1.反訴原
        告之訴及假執行之聲請均駁回。2.如受不利判決，願供
        擔保請求免為假執行。
    三、按當事人主張有利於己之事實者，就其事實有舉證之責
        任，民事訴訟法第277 條定有明文。反訴原告主張：自
        89年4 月5 日至95年4 月19日期間共給付反訴被告業務
        特支費及先墊費用達359 萬9,221 元，反訴被告依法核
        銷之支出僅52萬6,33 8元之事實，為反訴被告所否認，
        自應由反訴原告負舉證之責。經查：反訴原告固提出彰
        化銀行匯款回條聯18張、台新國際商業銀行（下稱台新
        銀行）存款存入備查單3 張、台新銀行存入憑條18張、
        支票存根2 張、中國信託商業銀行存入憑證3 張、收執
        聯4 張、郵局劃撥儲金存款收據1 張、華僑銀行匯款委
        託書2 張、合作金庫匯款回條聯1 張、存摺內頁1 張等
        影本（見本院卷一第25頁至第42頁、卷二第15頁至第24
        頁）為證。惟查：
        (一)反訴原告匯款入反訴被告帳戶，除薪資外其原因有多
          種可能，或借款、或分紅、或贈與等等。且稽諸反訴
          原告自行整理之附表二、附表四所示之付款、請款明
          細，對照其金額，其中許多款項均係反訴被告請款在
          先，反訴原告付款在後（詳附表五對照表），非如反
          訴原告所言，先由反訴被告口頭上向反訴原告總經理
          報告要求反訴原告公司先行支付，日後再補核銷憑據
          報銷。再核諸反訴原告所提反訴被告多次費用請款表
          上均記載：「All backup documenta tion, receipt
          s, et c. for reim bursement are attached」 (所
          有費用之單據憑證等詳如附件)， 可見反訴被告之請
          款業已檢附單據憑證。反訴原告主張附表三備註中註
          記有「先墊」文字者係先墊費用，是反訴被告口頭上
          向反訴原告總經理報告已花費之費用，要求公司先行
          支付，至於核銷憑據則日後再後補之云云，不惟與附
          表五對照表列不符，且與社會常情有悖，蓋某筆費用
          反訴被告既已先行支付，本應以依公司規定核屬報銷
          ，焉有口頭報告即先撥款，留待日後再補單據查核之
          理？此並觀諸證人即反訴原告總經理丙○○於本院96
          年5 月29日言詞辯論期日時證稱：「請款不包括薪資
          。一種是已支付費用的請款，這是要附收據的。另一
          種叫做業務費用，是公司先支付，員工要在以後補收
          據」等語，更可見所謂先墊費用要檢附收據請領的。
          是反訴原告所主張其向反訴被告請求給付中有關先墊
          費用部分，實難盡信。
        (二)反訴原告主張反訴被告積欠其業務特支費，另聲請訊
          問證人乙○○、丙○○為證，惟查乙○○之證詞僅能
          證明反訴原告公司確有業務特支費之制度，並無從證
          明反訴被告確有向反訴原告請領業務特支費未核銷之
          事實。
        (三)本院依反訴被告聲請調閱反訴原告開立給反訴被告89
          年至92年扣繳憑單等資料，依財政部台北市國稅局大
          同稽徵所函所示反訴原告於89年度除薪資外，曾支付
          反訴被告執行業務所得計65萬元（見本院卷一第250
          頁至第261 頁），另稽諸反訴被告提出予反訴原告總
          經理丙○○之行動備忘錄及備忘錄中再三提及佣金之
          給付期限，可見反訴被告確有至反訴原告處領取佣金
          之事實，反訴原告所辯反訴被告在公司並無紅利、佣
          金等語，並不實在。
        (四)且反訴原告所主張業務特支費係先由反訴被告視開發
          業務所需先行向反訴原告請領款項，再由反訴被告提
          供收據予反訴原告云云，依常情請領金額應係大約數
          ，焉有反訴被告事先知悉將來發生業務特支費用之正
          確金額，請領金額細微至個位數字之理？
        (五)又反訴原告公司既已規定有關業務借款流程及報銷作
          業程序，焉有任由反訴被告請款高達數百萬元而未報
          銷，且時間長達89年4 月5 日至95年4 月19日之理？
          更甚者至反訴被告辭職時及於反訴原告積欠反訴被告
          薪資經再三遭催討，兩造在95年7 月6 日簽署協議書
          時，反訴原告卻從未向反訴被告請求返還業務特支費
          及先墊費用之理？且反訴原告94年6 月間即有遲付反
          訴被告薪資之情形，焉有縱容反訴被告積欠業務特支
          費及先墊費用不加以清理之能？
        (六)綜上各述，反訴原告所主張反訴被告自89年4 月5 日
          至95年4 月19日期間共給付反訴被告業務特支費及先
          墊費用達359 萬9,221 元，反訴被告依法核銷之支出
          僅52 萬6,33 8 元之事實，不足採信，是其請求抵銷
          其應給付反訴被告即原告於本訴中之19萬5,712 元，
          為無理由。其反訴部分請求反訴被告應給付其如聲明
          所示金額及利息，為無理由，應予駁回。
、本件為判決基礎之事證已臻明確，兩造其餘攻擊防禦方法及
      舉證，經本院審酌後，認為均不影響本院前揭審認結論，
      爰不逐一論駁，併此敘明。
肆、本判決本訴原告勝訴部分，兩造分別陳明願供擔保聲請宣告
    假執行或免為假執行，惟本件係所命給付之金額未逾50萬元
    之判決，爰依民事訴訟法第389 條第1 項第5 款之規定，依
    職權宣告假執行；對被告則酌定相當之擔保金額，准予免假
    執行。至本訴原告及反訴原告敗訴部分，其假執行之聲請失
    所附麗，均應予駁回。
伍、據上論結，本件原告之訴為一部有理由，一部無理由，被告
    之反訴為無理由，依民事訴訟法第78條、第79條、第390 條
    第2 項、第392 條，判決如主文。
中    華    民    國    97    年    1     月    25    日
                  民事第一庭
                            法  官  陳靜芬
以上正本係照原本作成。
如對本判決上訴須於判決送達後廿日內向本院提出上訴狀。
中    華    民    國    97    年    1     月    25    日
                            書記官  阮弘毅


司法院資訊處製作；財團法人民間司法改革基金會備份。
